【裁判字號】    98,訴,1455
【裁判日期】    990113
【裁判案由】    偽造文書
【裁判全文】
臺灣臺北地方法院刑事判決              98年度訴字第1455號
公  訴  人  臺灣臺北地方法院檢察署檢察官
被      告  甲○○
上列被告因偽造文書案件，經檢察官提起公訴（97年度偵字第
24281號），本院判決如下：
    主  文
甲○○無罪。
    理  由
一、公訴意旨略以：被告甲○○為徐美榮之夫，而徐美榮則與告
    訴人乙○○及徐美麗三人為兄妹，丙○○則以代書為業（丙○○部分業經公訴人追加起訴，並由本院另行審結）。緣乙○○、徐美榮及徐美麗等共同繼承高雄市○○區○○段62、
    133之1、124及237等地號土地（下稱本案土地）。甲○○與
    丙○○等均明知乙○○與徐美榮夫妻交惡，無意出售繼承之
    前開土地，也未曾委託仲介業者出售，竟於不詳時地，持不
    詳時地由不詳人士偽刻之乙○○印章，製作內容不實之委託
    書（下稱本案委託書），內容略為：「徐鐘碧之繼承人徐美
    麗、徐美榮及乙○○委託誠揚地政事務所丙○○出售坐落於
    高雄市○○區○○段62、133之1、124及237等地號之土地，
    委託期限為96年12月25日至97年1月24日止」，並在該委託
    書上偽造「乙○○」之署押，並蓋用偽造之「乙○○」印文
    。嗣因丙○○於97年3月間某日至乙○○經營之厚生玻璃股
    份有限公司拜訪，並出示該委託書，乙○○始知上情。因認
    被告甲○○涉有刑法第216條、第210條之行使偽造私文書罪
    嫌。
二、按犯罪事實應依證據認定之，無證據不得認定犯罪事實，又
    不能證明被告犯罪者，應諭知無罪之判決，刑事訴訟法第15
    4條第2項及第301條第1項分別定有明文。而所謂認定犯罪事
    實之證據，係指足以認定被告確有犯罪行為之積極證據而言
    ，該項證據自須適合於被告犯罪事實之認定，始得採為斷罪
    資料，如未能發現相當證據，或證據不足以證明，自不能以
    推測或擬制之方法，以為裁判之基礎（參照最高法院29年上
    字第3105號、40年台上字第86號及30年上字第816號判例意
    旨）。次按告訴人之告訴，係以使被告受刑事訴追為目的，
    是其陳述是否與事實相符，仍應調查其他證據以資審認（參
    照最高法院52年台上字1300號判例）。
三、公訴人據以認被告甲○○涉犯上揭犯行，無非係以被告甲○○之供述、告訴人乙○○之指訴、證人徐美麗、徐美榮、丙○○、戊○○之證述、高雄市○○區○○段62、133之1、12
    4及237等地號土地地籍謄本、委託書影本、96年12月29日電
    子郵件影本各1份、厚生化學工業股份有限公司報價單、97
    年10月17與98年2月27日偵訊筆錄上乙○○簽名筆跡、高雄
    市左營區戶政事務所提供之丙○○印鑑證明彩色影本等件為
    其論據。訊據被告固不否認曾與丙○○討論高雄市○○區○○段62、133之1、124及237等地號土地之買賣事宜，然堅詞
    否認有何行使偽造私文書犯行，辯稱：伊沒有做這件事情，
    伊不知道如何調查伊無罪，應該請檢察官調查伊有罪；伊跟
    丙○○在法庭上才是第一次見面，之前都不認識他，他坐在
    外面的時候，伊不知道他是丙○○，是他寫一封信來，說要
    買高雄的土地，伊不用去找仲介，因為土地很紅，所以都是
    仲介來找伊，伊寫EMAIL內容是提醒他是還要經過乙○○同
    意，他有優先權，在寫這封電子郵件之前，伊有用電話跟丙○○用電話聯絡過很多次，伊跟很多仲介談過；有很多仲介
    來談。丙○○知道這是假的，他拿去提示給乙○○，乙○○
    在後來有壹張存證信函給丙○○也給伊，委託書上的期間，
    到97年1月24日，乙○○寄發存證信函是在委託期限之後，
    乙○○也知道根本沒有委託書上所寫的任何事實發生，沒有
    造成任何人的損害，乙○○為何大張旗鼓，伊覺得很奇怪。
    在乙○○提出告訴之後，丙○○為了土地買賣的事情，還是
    會打電話給伊，沒有多久前，他還有打電話來，希望能代理
    這個生意，伊問丙○○為何有委託書出現，丙○○說沒有事
    沒有事，丙○○說他是代書，很瞭解法律的問題，他說沒有
    造成損害，沒有造成偽造文書的問題，這是丙○○跟伊說的
    ，伊不知道他們在演什麼戲；電子郵件和委託書是兩件事情
    ，完全矛盾，伊不需要拿委託書去請仲介找買家，因為萬一
    談成的時候，伊沒有辦法下台，因為乙○○不同意，伊電子
    郵件是充分表示兩人同意；說伊在厚生工作過，而知道乙○○、徐美麗、徐美榮的簽名，那乙○○更知道，為何不說乙○○為了要陷害伊而做的等語。
四、程序方面：按被告以外之人於審判外之言詞或書面陳述，除
    法律有規定者外，不得作為證據，刑事訴訟法第159條第1項
    固定有明文；惟被告以外之人於審判外之陳述，雖不符刑事
    訴訟法第159條之1至第159條之4之規定，而經當事人於審判
    程序同意作為證據，法院審酌該言詞陳述作成時之情況，認
    為適當，亦得為證據，同法第159條之5第1項亦有明文。本
    件被告及檢察官於本院審判程序中對於以下所列證據之證據
    能力均不爭執，經本院審酌尚無不得為證據之情形，均認有
    證據能力。
五、經查：
    (一)告訴人乙○○並未出具本案委託書，而該委託書係由證人
      丙○○取得後，於97年2月27日前往厚生玻璃股份有限公
      司（下稱厚生公司，址設臺北縣板橋市○○路○段279號
      ）洽詢乙○○土地權利金事宜未果，並於97年3月28日連
      同其兄陳泰宇一同前往厚生公司，將本案委託書交付乙○○後，丙○○復將被告於96年12月29日寄發之電子郵件影
      本，提供予乙○○，乙○○隨即於97年3月31日將本案委
      託書、96年12月29日電子郵件影本傳真律師，並於97年4
      月7日出具存證信函予丙○○、丁○○，而要求丙○○、
      丁○○勿繼續兜售本案土地，及表明本案委託書係屬偽造
      等情，又證人徐美麗、徐美榮亦未於本案委託書上簽名、
      用印等情，業據證人乙○○、徐美麗、徐美榮、丙○○、
      詹悅玲證述明確（見97年度他字第3808號卷第43頁、第61
      頁，97年度偵字第24281號卷第17頁，本院卷第33至36頁
      、第52至64頁），並有本案委託書影本、96年12月29日電
      子郵件影本、存證信函、高雄市○○區○○段62、133之1
      、124及237等地號土地之地籍謄本等件附卷可稽（見97年
      度他字第3808號卷第5至8頁、第10至15頁），應可認定。
    (二)然本案委託書非丙○○自被告處取得，況被告與乙○○間
      關係非佳，乙○○、徐美麗、徐美榮無從出具本案委託書
      ，為仲介業者丙○○所知悉，且被告於經公訴人偵查後，
      曾向丙○○詢問本案委託書之來源一事，亦據證人丙○○
      證稱：「（問：【提示97他3808卷第30頁背面並告以要旨
      】你是否有見過這份委託書？）有，見過。」、「（問：
      你為何會見過這份委託書？）我在公司裡面，我要下來一
      樓的時候，在公司的落地窗下面看到的，應該是從信箱丟
      進去，掉在地上。」、「...後來我就打電話給甲○○，
      問他是否要賣，後來我看到委託書很驚訝，因為那不是我
      的東西，我知道他們的關係，覺得不可能有這樣的文件，
      我才跑到臺北來找乙○○確認這份委託書並確認他是否要
      賣土地，...」、「（問：你是否曾經跟甲○○說偽造文
      書要足生損害，所以本件不構成任何損害，所以不會有事
      情？）我沒有跟他說。」、「（問：為何證人今日所述與
      被告在98年10月2日準備程序時稱『在乙○○提出告訴之
      後，丙○○為了土地買賣的事情，還是會打電話給我，沒
      有多久前，他還有打電話來，希望能夠代理這個生意，我
      問丙○○為何有委託書出現，丙○○說沒有事沒有事，丙○○說他是代書，很瞭解法律的問題，他說沒有造成損害
      ，沒有造成偽造文書的問題，這是丙○○跟我說的』？）
      我是跟他說，這個既然不是你做的，也不是我做的，怎麼
      會有事情...」、「...這份文件是有人丟進我的事務所，
      裡面內容據我所知沒有經過當事人同意。」、「（問：收
      到委託書之前，是否有跟甲○○、徐美榮、乙○○、徐美
      麗見面？）沒有。但是我跟甲○○有電話聯絡...」等語
      （見本院卷第52至60頁、97年度他字第3808號卷第61頁）
      ，則本案委託書若係被告所偽造，又何需詢問丙○○為何
      有該委託書出現，參以丙○○就該部分說詞反覆，係先否
      認有該確認情事，經提示被告準備程序筆錄後，始改口稱
      確有其事等情以觀，此部分亦非被告與證人丙○○事先勾
      串而故為證述內容，在在顯見被告辯稱，本案委託書非其
      所偽造等語，應屬實在。
    (三)此外，證人戊○○亦證稱：「（問：丙○○來你們公司做
      什麼？）任何人來找乙○○談土地的事情，乙○○都會打
      電話給我，跟我討論，乙○○有一天打電話給我，說有人
      來找他提及高雄農16土地買賣的事情，他問我是否知道有
      一位叫丙○○，我跟他說我不認識，乙○○那時就說要不
      要跟他聯絡，看是什麼情形，我說好，因為過去我們有這
      樣的狀況，有誰找他，我會幫他瞭解狀況。」、「...因
      為我做這個行業快20年，有些關於土地開發法規法令我比
      較清楚，因為他的土地很多，因為很多假冒代書、律師名
      義來做仲介，因為乙○○資產較多，他不知道來的人是真
      的要買還是假的，要問我業界的風評，我會先查對方...
      」、「...我說徐美榮、徐美麗是否有簽，我不確定徐美
      榮、徐美麗的部分是真是假，我只知道乙○○的部分是假
      的。一開始沒有，後來知道徐美榮沒有簽，才開始對委託
      書再討論為何會有這份委託書，後來乙○○說丙○○是否
      有再跟我聯絡，我說有時候有電話聯繫，乙○○叫我問丙○○看委託書是如何得來。」、「（問：後來你有問丙○○嗎？）有，我在電話中問他，他說有一天早上在公司的
      信箱發現的。」、「（問：見面時是否有提及委託書的事
      情？）有一次是臨時來的，那天就問委託書的事情，我有
      拿乙○○傳真給我的委託書，我問他上面是怎麼回事，他
      說是別人放在他的信箱，後來我們就轉到別的話題去了，
      因為聊天聊的很愉快，丙○○有點得意忘形就表示『我每
      天都把我的印鑑章放在西裝外套外面』，我就隨口問，印
      鑑章是否你的，他說對是他的，我說不然你把它拿出來合
      合看，是否這個印鑑，他有點訝異，就說他今日有換外套
      ，今日印鑑章不在身上。他說委託書上的印鑑章是他的。
      」、「他有跟我表示說丙○○簽名印鑑章都是他自己的簽
      名、蓋章，我當時是有懷疑這份委託書，因為當時知道乙○○的部分一定是假的，但是徐美榮、徐美麗部分我當時
      不敢確定，我知道業界寫這種假的東西太多了，所以我才
      會問他這份東西是如何得來得。」等語明確（見本院卷第
      61 至65頁）；另證人乙○○亦證稱：「我們主要問丙○○這張委託書是哪裡來的，他跟我說這張委託書是丙○○
      早上起來打開信箱就發現的。」、「（問：為何你會認為
      是你的名字、印章是我簽名、蓋章的？）因為丙○○講了
      很多他跟甲○○的事情，透過戊○○跟我說的，土地的交
      易條件也是被告開出去的。」、「（問：你拿到這個委託
      書的時候，上面徐美榮、徐美麗的字跡你是否有印象？）
      不是他們的，一看就知道。」、「（問：這個字跡是被告
      甲○○的字跡？）應該也不是。」等語（見本院卷第33至
      36頁），是本案委託書上字跡已無直接證據證明係被告所
      簽立，且丙○○與乙○○、戊○○接觸過程中，丙○○並
      未表明已尋得土地買家或確實價格，被告亦未直接出面表
      明出賣本案土地之情，況仲介業者為取信買家，而出具虛
      偽文件所在多有，亦據證人戊○○證述明確，且乙○○既
      為厚生公司負責人，日常處理公司事務涉有簽名部分資料
      眾多，接觸人員亦廣，亦難僅因被告曾與乙○○共事，而
      得以知悉乙○○簽名筆勢，而本案委託書上乙○○簽名部
      分確有相仿之處，即認本案委託書係被告偽造。
    (四)又本案土地面積非小，且證人乙○○、徐美麗、徐美榮所
      繼承之土地價值不斐，除有上開高雄市○○區○○段62、
      133之1、124及237等地號土地之地籍謄本可按外，並據證
      人戊○○證稱：「（問：告訴人繼承的土地除了農16外，
      是否還有其他土地？）臺北還有。」、「（問：價值為何
      ？）都是上億。」等語明確（見本院卷第64頁背面），參
      以近年來土地交易熱絡等情，被告與徐美榮既為夫妻關係
      ，又徐美麗亦與被告友好，渠二人並將本案土地所繼承之
      公同共有部分均委由被告代為處理出售交涉事宜，則被告
      利益應與徐美榮、徐美麗休戚與共，應為追求最大之土地
      交易利益，而尋求最高出價之買家價購本案土地，並不斷
      與不同建商或仲介業者接觸，瞭解出價狀況，則以丙○○
      僅為土地仲介業者身分以觀，既無實際資力購買上開價額
      土地，其目的亦僅在於賺取仲介費用，則被告應無必要於
      未取得確定買家、出價價格之前，即出具本案委託書予丙○○，而使其議價能力均取決於丙○○之決定，且無從確
      認丙○○從中所獲取之仲介利益，並保有議價之彈性，是
      公訴意旨認本案委託書係由被告與丙○○共同製作等語，
      尚屬有疑。
    (五)再者，被告與徐美榮為夫妻關係，徐美麗亦將本案土地所
      繼承之公同共有部分均委由被告代為處理，則被告若認因
      與丙○○談論土地買賣事宜，而有出具乙○○等人之委託
      書之必要，顯見被告係為取信買家或委由丙○○向所代表
      買家議價之用，應無預見丙○○會將該委託書向乙○○出
      示之可能，則被告大可直接向徐美榮、徐美麗取得真正之
      印文及署押，又何需另於本案委託書上另行簽立徐美榮、
      徐美麗之署押、印文，縱因便宜行事而有代簽署押之舉，
      然則關於印文部分亦無偽造必要，蓋最終該筆土地移轉均
      需經由本案土地共有人即乙○○、徐美麗、徐美榮偕同辦
      理移轉登記，而被告與乙○○既已交惡已久，彼此間亦有
      多件訴訟糾葛，被告又何需甘冒遭乙○○控告風險，或交
      易相對人主張該印文署押均非真正之情形下，而偽造本案
      委託書，使本案土地存有未能完成交易之潛在風險，致使
      其配偶徐美榮無法取得土地交易之對價，況此一方式所侵
      害亦涉及其配偶權益，甚有危及其餘共同繼承遺產之情，
      此部分亦與常情有違。
    (六)公訴意旨雖以，由被告於96年12月29日寄發之電子郵件影
      本內容可知，委託書存在的目的是為了取信買家，讓買家
      相信只有委託書的人有賣家的第一手授權，才能進一步的
      談細節、價格，該電子郵件內容相當的具體，第一期、第
      二期、第三期分期的內容都已明確，可知被告和丙○○就
      土地的買賣有密切的聯繫，絕非只是初步談論而已等語，
      固非無據。惟查，被告雖不否認曾出具該電子郵件予丙○○，然細繹該電子郵件影本內容，被告於電子郵件內已提
      及關於優先權行使之內容及方式，顯見被告亦知悉關於土
      地法第34條之1關於公同共有土地處分及優先承購權相關
      規定之限制及內容，則以被告既已取得其配偶徐美榮、及
      徐美麗之授權以觀，就本案土地本已取得共有人過半數之
      同意，而得處分本案土地，縱乙○○不同意出售，亦僅得
      行使前開優先承購權，則被告有何動機偽造本案委託書，
      亦屬有疑，蓋需取信於出資購買土地者應僅係仲介者而非
      土地所有權人，是公訴意旨所認尚屬有誤。
六、綜上所述，綜合上述各項證據，告訴人指訴被告未經授權偽
    造本案委託書云云，均查與事實不符。揆諸首揭最高法院判
    例及判決見解，告訴人之指述自不足採信為認定被告有何偽
    造文書犯罪之證據。至檢察官雖聲請傳喚丁○○、將本案委
    託書送請鑑定筆跡、及向皇苑建設股份有限公司查詢有無公
    司人員負責價談承買本案土地事宜等證據調查事項，然本件
    事證已明，且丁○○所得證明係丙○○與戊○○、乙○○等
    人之接觸經過，然此部分業據證人戊○○、乙○○於本院審
    理時證述明確，又筆跡部分亦據證人乙○○證稱應非被告筆
    跡，亦無鑑定必要，另函詢皇苑建設股份有限公司部分，因
    時間久遠，又丙○○並未向乙○○、戊○○表明任何買賣價
    格訊息，亦如前述，是本院認此部分亦無函查必要，附此敘
    明。綜上，本件不足證明被告有公訴意旨前揭所指偽造文書
    之犯行，此外，復查無其他積極證據足資證明被告有何公訴
    人前揭所指之前揭犯行，揆諸上開說明，自應為無罪諭知。
據上論斷，應依刑事訴訟法第301條第1項，判決如主文。
本案經檢察官劉文婷到庭執行職務。
中    華    民    國    99    年     1    月    13    日
                  刑事第十庭  審判長法   官  蔡坤湖
                                    法   官  謝昀璉
                                    法   官  呂煜仁
上正本證明與原本無異。
如不服本判決應於收受送達後10日內向本院提出上訴書狀，並應
敘述具體理由；其未敘述上訴理由者，應於上訴期間屆滿後20日
內向本院補提理由書（均須按他造當事人之人數附繕本）「切勿
逕送上級法院」。告訴人或被害人如對於本判決不服者，應具備
理由請求檢察官上訴，其上訴期間之計算係以檢察官收受判決正
本之日期為準。
                                     書記官  曹尚卿
中    華    民    國    99    年    1     月    13    日

司法院資訊處製作；財團法人民間司法改革基金會備份。
